【裁判字號】    94,建上,25
【裁判日期】    970131
【裁判案由】    給付工程款
【裁判全文】
臺灣高等法院高雄分院民事判決          94年度建上字第25號
上  訴  人  谷峰化學工業股份有限公司
法定代理人  甲○○
訴訟代理人  李文禎律師
            黃如流律師
            黃小舫律師
上  訴  人  士新儲運股份有限公司
法定代理人  乙○○
訴訟代理人  王進勝律師
            江雍正律師
            黃淑芬律師
            林慶雲律師
            楊靖儀律師
            陳裕文律師
上列當事人間請求給付工程款事件，上訴人對於民國94年9 月13
日臺灣高雄地方法院93年度建字第16號第一審判決提起上訴，本
院於97年1月23日言詞辯論終結，判決如下：
    主  文
原判決關於駁回谷峰化學工業股份有限公司後開第二項之訴，及
該部分假執行之聲請，暨訴訟費用（除確定部分外）之裁判，均
廢棄。
士新儲運股份有限公司應再給付谷峰化學工業股份有限公司新台
幣貳仟陸佰參拾參萬玖仟壹佰拾壹元，及民國93年4 月20日起至
清償日止，按年息5%計算之利息。
谷峰化學工業股份有限公司其餘上訴駁回。
士新儲運股份有限公司之上訴駁回。
第一（除確定部分外）、二審訴訟費用由士新儲運股份有限公司
負擔百分之七十九，餘由谷峰化學工業股份有限公司負擔。
本判決第二項所命給付，於谷峰化學工業股份有限公司以新台幣
捌佰柒拾捌萬元供擔保後，得假執行。但士新儲運股份有限公司
如以新台幣貳仟陸佰參拾參萬玖仟壹佰拾壹元為谷峰化學工業股
份有限公司供擔保後，得免為假執行。
    事實及理由
壹、程序部分：
    上訴人士新儲運股份有限公司（下稱士新公司）之法定代理
    人於94年9 月28日已由陳敏賢變更為乙○○，有變更登記事
    項卡在卷可稽，乙○○聲明承受訴訟，核無不合，應予准許
    。
貳、實體部分：
一、上訴人谷峰化學工業股份有限公司（下稱谷峰公司）起訴主
    張：伊於民國83年間承攬對造士新公司之「高雄港綜合倉儲
    中心」新建工程（下稱系爭工程），兩造並簽訂工程合約書
    （下稱系爭合約），俟完工後，士新公司尚有工程款新台幣
    （下同）1 億8128萬142 元未為給付。而士新公司於93年初
    委由會計師寄發「應付帳款詢證函」予伊，內載「依據本公
    司帳載紀錄，截至92年12月31日止，貴公司尚有應收本公司
    之貨款，計1 億8128萬142 元。茲應本公司所聘會計師查核
    需要，檢附詢證回函如下」等詞，士新公司此舉係承認截至
    92年12月31日尚有上開數額之應收工程款未付。爰依兩造承
    攬關係，請求士新公司給付上開工程餘款。求為判決：(一)士
    新公司應給付士新公司1 億8128萬0142元及自支付命令送達
    翌日起至清償日止，按年息5%計算之利息。(二)願供擔保請准
    宣告假執行。
二、上訴人士新公司則以：谷峰公司就系爭工程伊未付餘款至遲
    應於91年10月31日前行使權利，谷峰公司遲至93年4 月12
    日始起訴請求，其請求權已罹於2 年時效而消滅。又系爭工
    程未經伊驗收通過，亦未經業主高雄港務局驗收，谷峰公司
    無從請求末幾期之工程款；另系爭工程關於化學儲槽部分，
    因遭遇環保抗爭，經兩造與業主協議，同意暫緩興建，故該
    未施作部分之工程價額應自谷峰公司得請求之工程款內扣除
    。再者，依約谷峰公司應於88年8 月23日前完成所有相關執
    照之取得及完成重載試車合格，惟其迄未能完成試車，應負
    擔逾期罰款4257萬9500元；且如依約完成，伊即可利用上開
    自動化之卸船機及進倉系統將水泥自船艙卸下，惟因上開設
    備遲未能完成試車、無從用以營運，致伊需利用具有自卸設
    備及動力之船舶運送，而增加運費，受有運費損失1 億4035
    萬6350元，得請求谷峰公司賠償；又谷峰公司安裝之卸船機
    及進倉系統設備，經試車均告失敗，經伊催告，數年來，谷
    峰公司均未做任何改善，迄今無法運作，亦無法補正至契約
    約定內容，對伊而言，為無用之廢鐵機器，谷峰公司對伊應
    負損害賠償責任，伊就此部分已支付工程款2 億2617萬元，
    即為伊之損害，得請求谷峰公司賠償，爰均以之與系爭工程
    餘款主張抵銷等語，資為抗辯。
三、原審判決士新公司應給付谷峰公司3560萬9000元，及自93年
    4 月20日起至清償日止，按年息5%計算之利息，並駁回谷峰
    公司其餘之訴。兩造均提起上訴，谷峰公司於本院聲明：(一)
    原判決關於駁回谷峰公司後開第二項之訴部分及該部分假執
    行之聲請暨訴訟費用之裁判，均廢棄。(二)士新公司應再給付
    谷峰公司4308萬8311元，及自93年4 月20日起至清償日止，
    按年息5%計算之利息。(三)願供擔保請准宣告假執行。(四)士新
    公司之上訴駁回。士新公司於本院聲明：(一)原判決不利於士
    新公司部分廢棄。(二)上開廢棄部分，谷峰公司在第一審之訴
    及假執行之聲請均駁回。(三)若受不利判決，願供擔保請准宣
    告免為假執行。(四)谷峰公司之上訴駁回（原判決關於駁回谷
    峰公司請求超過7869萬8311元本息部分，未據聲明不服，已
    告確定）。
四、兩造不爭執之事項：
  (一)兩造於83年3 月18日簽立系爭工程合約，由谷峰公司統包承
    攬施作運輸水泥、煤之土木及機電全部設備，合約總價為9
    億5000萬元，包含土木工程類（下稱土木類）4 億5000萬元
    ，機械電儀工程類（下稱機電類）5 億元，其中化學儲槽部
    分之工程價款占9841萬元。
  (二)谷峰公司於86年8 月23日申報開工，於89年10月間撤離工地
    。
  (三)系爭工程關於化學儲槽部分之工程，因環保爭議，經兩造與
    業主高雄港務局協議後，同意暫緩興建，而按工程進度，士
    新公司已支付2633萬9111元。
  (四)谷峰公司已完成土木工程類使用執照取得，機械電儀類安裝
    完成。迄至88年2 月6 日止，士新公司已給付谷峰公司工程
    款6 億8783萬元，其中2633萬9111元係支付化學儲槽已施作
    部分之工程款。
  (五)士新公司委請他人改善土木工程瑕疵而支出修復費用433 萬
    3300元。
  (六)谷峰公司應付逾期罰款4257萬9500元。
  (七)系爭工程合約迄未經兩造解除或終止。
  (八)士新公司於93年初委由會計師寄發「應付帳款詢證函」予谷
    峰公司，內載「依據本公司帳載紀錄，貴公司尚有應收本公
    司之貨款，計1 億8128萬0142元，茲應本公司所聘會計師查
    核需要，檢附詢證回函如下」等詞，谷峰公司函覆核對相符
    。
五、兩造爭執之事項：
    (一)谷峰公司就系爭工程餘款之請求權是否罹於消滅時效？
    (二)士新公司尚未給付之工程餘款若干？
    (三)士新公司得否主張抵銷？抵銷之債權金額若干？
六、谷峰公司就系爭工程餘款之請求權是否罹於消滅時效？
  (一)士新公司抗辯系爭合約屬承攬契約，谷峰公司之工程款請求
    權已罹於2 年時效而消滅云云，惟谷峰公司則主張系爭合約
    並非單純之承攬，工程款請求權應無承攬報酬2 年短期時效
    規定之適用，而應適用同法第125 條之15年長期時效等語。
    是本件審應審究系爭合約之性質。
  (二)查依系爭合約第參條約定，工程項目包括：水泥、煤兩用卸
    船機（60000DWT巴拿馬籍散裝船，下稱卸船機）1 式、輸送
    帶1 式、六萬噸水泥圓庫4 座、提運機、化學儲槽區含岸邊
    卸船輸送管線設備及三線發貨車道1 式、室內儲槽區及四線
    裝車線1 式、綜合辦公室、倉庫及廠區○○○○○道路與排
    水系統1 式；第肆條約定，工程內容包括：自卸船機及岸邊
    液體化學品卸船輸送管線設備起至水泥散裝出貨口（四條線
    ），待裝水泥出貨待運機（一條線），煤發貨車道口（四條
    線）及化學發貨車道口（三條線）止相關之卸船、輸送、倉
    儲、裝載、發貨等所有土木、機械及電儀工程，並其基本規
    劃及系爭工程施工及操作之完整規劃設計與說明之細部設計
    ，及土木、機械、電儀設備之負責設計、興建、製造、採購
    、安裝、試車及調整，且於安裝完成後應提供各單機、主機
    之詳細規範書、操作手冊及維修手冊六份，並負責訓練士新
    公司指派之技術人員及操作人員；第陸條付款辦法分為土木
    工程類（4 億5000萬元）及機械電儀類（5 億元），除訂金
    於簽約時支付及第二期款於完成細部設計且經會同港務局審
    核無誤後支付外，其中土木工程類之第三期款於各單項工程
    完成後支付，第四期款於使用執照取得後支付，第五期款於
    正式驗收後支付，而機械電儀類之第三期款於機電設備運抵
    工地時支付，得分批交貨分批付款，第四期款於機電設備完
    成時支付，得分批安裝分批付款等情（原審卷第62頁至67頁
    ），參以系爭卸船機係谷峰公司向瑞典廠商訂作完成而運抵
    工地安裝等情，為士新公司所自承（本院卷第228 頁），是
    依系爭工程之土木、機械、電儀設備均由谷鋒公司負責設計
    、興建、製造、採購、安裝、試車及調整，且谷峰公司係先
    為土木工程、機械及電儀設備之細部設計，再在已完成之土
    木設施上，安裝機電設備，並於安裝完成後負責訓練技術人
    員及操作人員，付款辦法亦係依工程性質按完成、驗收後或
    交貨、安裝時給付，可見系爭合約之性質，顯非單純之承攬
    ，亦非單純之買賣，而屬買賣與承攬之混合契約，及其對價
    給付請求權亦非宜速履行請求權，自與民法第127 條第7款
    時效期間為2 年之「承攬人之報酬」為宜速履行或應速履行
    性質之一般單純承攬有間，故此類買賣承攬混合契約之價金
    或報酬請求權，應無上開2 年短期消滅時效期間規定之適用
    ，而應適用同法第125 條15年長期時效之規定。士新公司以
    其將系爭工程委由谷鋒公司包工包料承攬，重在工作物之完
    成，應屬承攬契約之一種云云，尚非可採。至系爭工程雖係
    高雄港務局與士新公司合作興建，而由高雄港務局提供碼頭
    土地，由士新公司負責興建倉庫及安裝相關設備，雙方約定
    完工之倉庫及設備歸高雄港務局所有，士新公司得優先使用
    16年8 月，惟高雄港務局與士新公司間之契約關係與系爭合
    約無涉，士新公司據此抗辯其公司等同於工程發包，系爭合
    約屬承攬契約云云，亦不足採。
  (三)綜上，系爭合約之工程款請求權既無民法第127 條第7 款承
    攬報酬2 年短期時效規定之適用，谷峰公司於93年4 月12日
    提起本件訴訟，請求士新公司給付未付工程餘款，尚未逾民
    法第125 條15年規定之15年時效期間，士新公司所為時效抗
    辯，自非可採。至谷峰公司於本院主張系爭工程餘款之請求
    權應適用15年時效規定，乃係就其請求權之時效期間提出法
    律意見，並非新攻擊防禦方法，士新公司抗辯谷峰公司此部
    分主張，係新攻擊防禦方法，不得於第二審法院提出云云，
    尚非可採。
七、士新公司尚未給付之工程餘款若干？
  (一)谷峰公司於本院主張系爭工程土木工程類已完工，並已領得
    使用執照，伊得請求土木工程類第1 至4 期款計4 億2750元
    ；且系爭工程機械電儀類已安裝完成，伊得請求機械電儀類
    第1 至4 期款計4 億2500萬元，合計8 億5250萬元。又高雄
    港務局已就土木工程完成數量、尺寸等項目之驗收，雖未作
    品質驗收，乃事實發生已不能，應認土木工程第5 期款2250
    萬元之付款條件已成就或清償期已屆至，僅士新公司得以屋
    頂漏水等問題支出433 萬3300元而扣減工程款之問題，經扣
    除此費用後，第5 期款伊得請求1816萬6700元，故士新公司
    應給付伊之工程款合計8 億7066萬6700元（000000000+0000
    0000 =000000000） 。又系爭工程關於化學儲槽部分之總工
    程款為9841萬元，其中屬土木類第1 至5 期款，依序為141
    萬6500元、283 萬3000元、1983萬1000元、283 萬3000元、
    141 萬6500元，屬機械電儀類第1 至4 期款，依序為350 萬
    4000元、700 萬8000元、3854萬4000元、1051萬2000元，合
    計8789萬8000元，因環保爭議，經兩造同意暫緩興建，而按
    工程進度，士新公司已支付伊2633萬9111元，則士新公司就
    化學儲槽部分因暫緩興建而得主張扣減工程款6155萬8889元
    （00000000-00000000=00000000）等語。士新公司對於谷峰
    公司已完成土木工程類使用執照取得，機械電儀類安裝完成
    ，依系爭合約第陸條付款辦法，士新公司應支付土木工程類
    第1 至4 期工程款計4 億2750萬元，機械電儀類第1 至4 期
    工程款4 億2500萬元，合計共8 億5250萬元之事實並無爭執
    ，惟抗辯土木工程未經伊驗收通過，亦未經業主高雄港務局
    驗收，谷峰公司不得請求土木工程第5 期工程款；且化學儲
    槽因暫緩興建，此部分工程總款9841萬元，扣除伊已支付之
    2633萬9111元，未付工程款為7207萬0889元（00000000-000
    00000 元=00000000） ，應由伊應付之土木類及機械電儀類
    第1 至4 期款之總額中扣減云云，是兩造就此部分爭點在於
    ：1.谷峰公司得否請求土木工程類第5 期工程款？2.系爭化
    學儲槽暫緩興建而應扣減之工程款若干？茲析述如次。
  (二)關於谷峰公司得否請求土木工程類第5期工程款部分：
  1.按系爭工程合約第陸條付款辦法第一項土木工程類約定：「
    第5期款：經甲方（指士新公司）會同港務局對本土木工程
    完成正式驗收後支付乙方（指谷峰公司）本類工程金額之5%
    ，計2250萬元整。驗收應於領取使用執照日起算45日內辦理
    ，但甲方若有開列之修復項目乙方應於通過複驗時，始得支
    領本期款項。」（原審卷一第67頁）。
  2.谷峰公司雖主張土木類已據業主高雄港務局驗收，士新公司
    迄今使用數年，故該類第5期工程款之付款條件已成就或清
    償期已屆至云云。惟查：
  (1)按工作係分部交付，而報酬係就各部分定之者，應於每部分
    交付時，給付該部分之報酬，此為民法第505 條第2 項所明
    定；又前揭付款辦法約明第5 期土木類工程款之付款條件有
    二：一為士新公司會同業主驗收，二為倘士新公司開列有修
    復項目，需待該等項目通過複驗始得領取，申言之，該第5
    期土木類工程款與谷峰公司完成缺失修補工作係立於對待給
    付關係。是以倘谷峰公司未修復土木類經士新公司開列請求
    改善之既存缺失，士新公司即得行使同時履行抗辯權，拒付
    該第5 期工程款。
  (2)查系爭工程於89年11月2 日經高雄港務局點收，固為兩造所
    不爭。惟經證人即該局承辦系爭工程之前、後任人員林月桂
    、陳文騰於原審均到作證，林月桂證稱：本件係屬業者投資
    興建，該類興建方式，係指港務局出租土地給民間廠商，民
    間廠商若無興建建物，即給付租金，若有興建建物，依商港
    法（第12條）規定，建物所有權歸給港務局，地租照付，若
    中途業者無法繼續經營，不得要求補償；港務局基於港口之
    管理，為核發港務工程許可證，會要求業者提出設計圖說、
    施工圖說等，但目的不在於監督工程之興建；基於上述精神
    ，我們就完工部分只對數量、尺寸作驗收，此驗收標準已形
    成慣例，因此在86年、87年時制頒商港設施出租暨合作興建
    作業要點，其內契約草案範本第16條即載明港務局是就工程
    圖說所示之尺寸、物件、數量辦理驗收；依照89年11月2日
    點收會議紀錄第5 點第1 項括弧欄之記載，港務局是驗收尺
    寸及數量，至於工程品質由被告公司（指士新公司）自行負
    責；有關尺寸、數量部分依當時情況是與施工圖說相符等語
    （原審卷一第259 至262 頁）；陳文騰證稱：我們只有作點
    收；合作興建案件通常港務局只對尺寸、數量驗收，本案也
    是如此等語（原審卷一第230 頁），並有點收會議紀錄1份
    在卷可參（原審卷一第239 頁以下），足見系爭工程土木類
    僅經港務局點收數量及尺寸，此點收並無從證明土木工程無
    品質或功能上之缺失，或據而推認谷峰公司已就士新公司開
    出之缺失項目修復完畢。況系爭工程土木類完成後，出現屋
    頂或庫頂漏水、倉底滲水、通道積水、鋼件及螺絲銹蝕、油
    漆脫落等諸多缺失，迭據士新公司於88年6 月起至同年12月
    止函催谷峰公司修復，然谷峰公司並未確實改善，士新公司
    因而就其中倉底RC鋪設、雨棚安裝、鐵捲門裝置等項目委請
    他人改善、修復，支出433 萬餘元，為谷峰公司所不爭，惟
    猶存多處倉頂或屋頂漏水、滲水及通道積水等瑕疵未獲解決
    ，亦有兩造往來函文在卷可憑（原審卷一第140 至141 、22
    0 至221 頁），顯見士新公司就系爭工程土木類已開列修復
    項目請求谷峰公司修補，而谷峰公司既未修補完成並通過複
    驗，依前開說明，士新公司自得拒絕給付該類第5 期工程款
    。谷峰公司徒以港務局僅就系爭土木工程完成數量、尺寸等
    項目之驗收，而不作品質驗收，及士新公司已支出433 萬元
    3300元修復，得由第5 期款中扣除，即無應修復事項，主張
    系爭土木工程第5 期款因士新公司所稱之會同港務局驗收之
    事實發生已不能，應認士新公司給付第5 期款之條件已成就
    或清償期已屆至云云，要無可採。
  (3)從而，谷峰公司自不得請求土木工程類第5期工程款。
  (三)關於化學儲槽暫緩興建而應扣減之工程款若干部分：
    查系爭化學儲槽總工程款9841萬元，其中2833萬元係包含於
    土木類第1 至5 期款中（依序為141 萬6500元、283 萬3000
    元、1983萬1000元、283 萬3000、141 萬6500元），另7008
    萬元係包含於機械電儀類第1 至6 期款中（依序為350 萬40
    00元、700 萬8000元、3854萬4000元、1051萬2000元、700
    萬8000元、350 萬4000元），此有兩造所不爭之谷峰公司84
    年117 日谷士字第031 號函所附系爭合約附件即機電、土木
    工程規格、造價即分期付款表在卷可稽（原審卷第287 至29
    1 頁），而谷峰公司已完成土木工程類使用執照取得，機械
    電儀類安裝完成，依系爭合約第陸條付款辦法，士新公司應
    支付之工程款其中土木類僅第1 至4 期款，機械電儀類僅中
    第1 至4 期款，已如前述，則關於化學儲槽未施作部分之工
    程款計算，自不得以化學儲槽部分之工程總額9841萬元，扣
    除士新公司已付2633萬9111元，而應以化學儲槽土木類第1
    至第4 期款共2691萬3500（0000000+0000000+00000000+0
    000000=00000000） ，及化學儲槽土木類第1 至第4 期款共
    5956萬8000（0000000+0000000+00000000+00000000=000000
    00），合計8648萬1500元（00000000 +00000000=00000000
    ），扣除已按施作部分由士新公司已支出之2633萬9111元，
    餘額6014萬2389元（00000000-00000000=00000000），即為
    士新公司得主張扣減之化學儲槽未施作部分工程款。
  (四)綜上，谷峰公司已完成土木工程類使用執照取得、機械電儀
    類安裝完成，固符合系爭合約所定士新公司應支付土木類第
    1 至4 期款及機械電儀類第1 至4 期款合計8 億5250萬元之
    付款條件，惟因化學儲槽暫緩興建而應扣減工程款6014萬23
    89元，並應扣除士新公司已給付之工程款6 億8783萬元，故
    所餘1 億0452萬7611元（000000000-00000000-000000000=0
    00000000），即為士新公司尚未給付之工程餘款。
八、關於士新公司得否為抵銷抗辯及其得主張抵銷之債權金額若
    干部分：
  (一)違約罰款部分：
    士新公司主張谷峰公司於86年8 月23日申報開工，依約應於
    730 日曆天內即88年8 月23日完成所有相關執照之取得及完
    成重載試車合格等情，為谷峰公司所不爭，並有系爭合約在
    卷可稽（原審卷一第68至69頁）。而谷峰公司迄今未完成機
    電類試車工作，為谷峰公司所自承，且兩造均不爭執應以工
    程總金額（剔除化學儲槽工程款）之5%即4257萬9500元計算
    谷峰公司應賠付士新公司之違約罰款（本院卷第229 頁），
    依系爭合約第柒條工程期限及罰款約定：「．．該罰款甲方
    （士新公司）得逕自乙方（谷峰公司）未領之期款中扣抵」
    ，則士新公司以此違約罰款債權主張由系爭工程餘款抵扣，
    自屬可採。
  (二)運費損失部分：
    士新公司雖以谷峰公司如依約完成試車，伊即可利用上開自
    動化之卸船機及進倉系統將水泥自船艙卸下，惟因上開設備
    遲未能完成試車、無從用以營運，致伊需利用具有自卸設備
    及動力之船舶載運送，而增加運費，受有運費損失1 億4035
    萬6350元，此屬谷峰公司給付遲延所造成之損害，得依民法
    第231 條第1 項請求谷峰公司賠償云云（原審卷二第26頁）
    。惟按89年5 月5 日修正施行之民法第250 條第2 項規定「
    違約金，除當事人另有訂定外，視為因不履行而生損害之賠
    償總額。其約定如債務人不於適當時期或不依適當方法履行
    債務時，即須支付違約金者，債權人除得請求履行債務外，
    違約金視為因不於適當時期或不依適當方法履行債務所生損
    害之賠償總額。」上開規定，於民法債編施行前約定之違約
    金，亦適用之。民法第250 條、同法債編施行法第18條分別
    定有明文。準此，除當事人另有訂定外，違約金即應視為因
    債務不履行而生損害之賠償總額。依系爭合約第柒條工程期
    限及罰款約定：「．．．乙方（谷峰公司）不得延誤完工期
    限，如有違誤，乙方每逾壹日完工罰款本工程總金額之萬分
    之一．五，但總計罰款不得超過本工程總金額之百分之五，
    該罰款甲方（士新公司）得逕自乙方未領之期款中扣抵，如
    有不足扣抵時，得自履約保證金中扣抵」等內容，並未明定
    係屬懲罰性之違約金，且既已明定不於特定期限完工即須支
    付違約罰款，則該違約罰款即應視為不於特定期限完工所生
    損害之賠償總額，尚難以該條款文字使用「罰款」即認該條
    款違約金之約定係屬懲罰性違約金，士新公司據此主張系爭
    合約所定逾期罰款屬懲罰性之違約金，尚非可取。又士新公
    司既已依該條規定請求谷峰公司賠付前述違約罰款，縱使其
    因谷峰公司遲未試車完成而受有運費損失，亦無從另請求谷
    峰公司賠償此部分損害。從而，士新公司辯稱伊得請求谷峰
    公司賠償運費損失，而以之與系爭工程餘款債權主張抵銷，
    自無可採。
  (三)機械設備之損害賠償部分：
    士新公司雖以谷峰公司安裝之卸船機及進倉系統設備，經試
    車均告失敗，經伊催告，數年來，谷峰公司均未做任何改善
    ，迄今無法運作，亦無法補正至契約約定內容，對伊而言，
    為無用之廢鐵機器，谷峰公司對伊應負損害賠償責任，伊就
    此部分已支付工程款2 億2617萬元，即為伊之損害，得請求
    谷峰公司賠償云云。惟系爭工程合約迄未經兩造解除或終止
    ，為兩造所不爭，且士新公司已支付之工程款2 億2617萬元
    ，係谷峰公司安裝卸船機及進倉系統設備之對價，並非谷峰
    公司債務不履行之損害，自不能請求谷峰公司賠償。士新公
    司辯稱伊得請求谷峰公司賠償此部分已支付之工程款，並以
    之與系爭工程餘款債權主張抵銷，亦無可採。
  (四)綜上，士新公司得以其對谷峰公司有應付逾期罰款債權4257
    萬9500元，與谷峰公司得請求之系爭工程餘款1 億0452萬76
    11元主張抵銷，經抵銷後，谷峰公司尚得請求之工程款為61
    94萬8111元（000000000-00000000=00000000） 。
九、士新公司雖另以谷峰公司未完成契約內容，系爭卸船機及進
    倉系統迄今仍無法運作，致伊無法依原定計畫營運而受有砂
    石營運之損失9684萬9291元及煤未營運之損失1 億0753萬50
    00元，伊得據此提出抵銷抗辯云云，惟查：
  (一)按民事訴訟法447條規定：「當事人不得提出新攻擊或防禦
    方法。但有下列情形之一者，不在此限：一、因第一審法院
    違背法令致未能提出者。二、事實發生於第一審法院言詞辯
    論終結後者。三、對於在第一審已提出之攻擊或防禦方法為
    補充者。四、事實於法院已顯著或為其職務上所已知或應依
    職權調查證據者。五、其他非可歸責於當事人之事由，致未
    能於第一審提出者。六、如不許其提出顯失公平者。前項但
    書各款事由，當事人應釋明之。違反前二項之規定者，第二
    審法院應駁回之。」
  (二)士新公司於本院提出上開抵銷之抗辯，谷峰公司則主張士新
    公司此項主張，係於第二審法院提出新攻擊防禦方法，依新
    修正民事訴訟法第447 條第3 項規定，第二審法院應予駁回
    等語。
  (三)士新公司雖辯稱其於原審94年4 月29日民事準備書(五)狀第二
    頁明載：「．．．(三)以被告（士新公司）之年營運損失之損
    害賠償債權為抵銷：『查若原告設計；製造之前揭水泥、煤
    兩用卸船機、輸送代可以順利運作，則被告可以用一般船舶
    』載運水泥或煤，再由卸船機；輸送帶來卸貨運輸，惟因原
    告（谷峰公司）設計、製造之卸船機、輸送帶於試車時即告
    失敗無法運作，被告只好利用本身具有卸載設備之自卸船來
    載運水泥。一般船舶之運費與自卸船之運費（花蓮至高雄）
    每噸相差60元。被告自88年起開始試車後營運，迄今共進水
    泥．．．迄今運送水泥之運費損為．．．，此屬原告給付遲
    延（迄今未能修繕）所造成之損害，被告得依民法第231 條
    第1 項請求原告賠償，被告並得以本件損害賠償債權與原告
    之工程款債權為抵銷』．．．」；並於94年5 月3 日言詞辯
    論期日兩造就此部分抵銷抗辯亦有表示意見云云。惟依士新
    公司所提上開書狀內容，可知士新公司以其年營運損失之損
    害賠償債權為抵銷抗辯，係提出谷峰公司給付遲延致其受有
    「運費損失」而主張抵銷，並未提出其受有「砂石營運之損
    失」及「煤未營運之損失」而得主張抵銷，及其於94年5 月
    3 日言詞辯論期日亦未有此二項損失之主張（原審卷二第35
    至38頁），是士新公司於原審既未提出上開「砂石營運之損
    失」及「煤未營運之損失」之抵銷抗辯，其於本院提出，係
    屬新攻擊防禦方法，勢必延滯訴訟，士新公司又未依法釋明
    有民事訴訟法447 條第1 項但書各款事由，本院亦認為士新
    公司於本院始提出上開抵銷之抗辯，並無上開規定但書各款
    之情形，是士新公司此項新攻擊防禦方法，違反民事訴訟法
    第447 條第1 、2 項之規定，依同條第3 項規定，應予駁回
    ，本院自毋庸予以審究。
十、綜上所述，谷峰公司依兩造承攬關係，請求士新公司給付上
    開工程餘款6194萬8111元，及自支付命令送達翌日即93年4
    月20日起至清償日止，按年息5%計算之利息，即屬正當，應
    予准許，逾此範圍之請求，不應准許。原審就上開應准許部
    分其中2633萬9111元（00000000-00000000=00000000）本息
    部分，為谷峰公司敗訴之判決，尚有未洽，谷峰公司上訴意
    旨求予廢棄改判，為有理由，爰將原判決此部分廢棄，改判
    如主文第二項所示。至谷峰公司上訴部分逾2633萬9111元本
    息部分，原審為谷峰公司敗訴之判決，並無不合，谷峰公司
    上訴意旨指摘原判決此部分不當，求予廢棄改判，為無理由
    ，應予駁回。原審關於命士新公司應給付3560萬9000元本息
    部分，核無違誤，士新公司上訴意旨指摘原判決此部分不當
    ，求予廢棄改判，為無理由，應予駁回。谷峰公司上訴勝訴
    部分，兩造分別陳明願供擔保為准、免假執行之宣告，經核
    與規定相符，爰分別酌定相當擔保金額准許之。至兩造其餘
    主張及所提證據，於判決結果不生影響，毋庸逐一論述，附
    此敘明。
十一、據上論結，本件谷峰公司之上訴為一部有理由，一部無理由
    ，士新公司之上訴為無理由，依民事訴訟法第訟法第449 條
    第1項、第450條、第79條、第463條、第390條第2項、第392
    條第2項，判決如主文。
中    華    民    國    97    年    1     月    31    日
                            民事第四庭
                                審判長法官  蔡文貴
                                法      官  黃科瑜
                                法      官  徐文祥
以上正本證明與原本無異。
如對本判決上訴，須於判決送達後20日內向本院提出上訴狀，其
未表明上訴理由者，應於上訴後20日內向本院提出上訴理由書（
均須按他造當事人之人數附繕本）。上訴時應提出委任律師或具
有律師資格之人之委任狀，並依附註條文規定辦理。
中    華    民    國    97    年    2     月    1    日
                                書  記  官   呂素珍
附註：
民事訴訟法第466 條之1 ：
對於第二審判決上訴，上訴人應委任律師為訴訟代理人，但上訴
人或其法定代理人具有律師資格者，不在此限。
上訴人之配偶、三親等內之血親、二親等內之姻親，或上訴人為
法人、中央或地方機關時，其所屬專任人員具有律師資格並經法
院認適當者，亦得為第三審訴訟代理人。
第1 項但書及第2 項情形，應於提起上訴或委任時釋明之。


司法院資訊處製作；財團法人民間司法改革基金會備份。
